臺中高等行政法院判決
　　　　　　　　　　　　　　　　　　 96年度訴字第00024號
　　　　　　　　　　　　　　　.
原　　　告　甲○○
即被選定人被選定原告）　身分.
訴訟代理人　李東興　律師
被　　　告　內政部
代　表　人　乙○○
訴訟代理人　丁○○
　　　　　　丙○○
上列當事人間因請求一併徵收事件，原告不服行政院中華民國95
年11月29日院臺訴字第0950094052號訴願決定，提起行政訴訟，
本院判決如下︰
　　主  文
原告之訴駁回。
訴訟費用由原告負擔。
　　事  實
一、事實概要：緣經濟部水利署為興建大里溪治理計畫第三期實
    施計畫頭汴坑溪（光興隆橋至太平、大里市界）整治工程，
    由經濟部報經內政部民國（下同）94年1月4日台內地字第09
    40072018號函核准徵收台中縣太平市○○段893地號內等43
    筆土地，及一併徵收其土地改良物，並先行使用，交由台中
    縣政府以94年2月1日府地權字第09400322901號公告，公告
    期間自94年2月1日起至94年3月3日止。原告等分別於95年1
    月3日及同年月23日向台中縣政府申請一併徵收共有殘餘之
    台中縣太平市○○段（以下簡稱福星段）648、904、905、9
    10地號及同縣、市○○段（以下簡稱永成段）555、556、55
    9、563地號等8筆土地。案經台中縣政府實地勘查後，報經
    內政部95年5月19日台內地字第0950087744號函，以殘餘之
    福星段904地號面積較小，但可與毗鄰之同段905地號土地合
    併使用，其餘福星段648、905地號、永成段555、556、563
    地號土地，並非面積過小或形勢不整，可單獨使用，亦分別
    可與原告等共有毗鄰之福星段647、904地號、永成段559、5
    60、557、540-2地號土地合併使用，永成段559地號土地，
    面積0.004962公頃，非屬徵收之殘餘部分，上開7筆土地不
    符一併徵收之要件，同意不予一併徵收；至福星段910地號
    土地是否符合一般徵收要件，重行勘查後再憑辦理。台中縣
    政府遂據以95年5月29日府地權字第0950140277號函復原告
    等。原告等不服，以殘餘福興段904、905、永成段555、556
    、563地號土地地形狹長，寬僅1.05公尺，不能為相當之使
    用，且皆屬堤防用地，永成段563、555、556地號土地毗鄰
    之同段540-2、560地號土地為另案大里工業區○○○○路延
    伸闢建工程報准徵收，毗鄰之同段557、559地號土地為不同
    使用分區之綠地，不能合併使用云云，提起訴願亦遭駁回，
    遂提起行政訴訟。
二、兩造聲明：
    (一)原告聲明：求為判決：
      1.訴願決定及原處分均撤銷。
      2.被告一併徵收太平市○○段904、905地號及同市○○段
        555及556地號等4筆土地。
    (二)被告聲明：求為判決駁回原告之訴。
三、兩造之陳述：
    (一)原告部分：
      1.原告所有太平市○○段904、905地號土地合併後仍然狹
        長（904地號面積40.93平方公尺，905地號面積1,380.4
        平方公尺）為畸零地。堤防及道路屬分區不同，依法不
        能合併使用。太平市○○段555及556地號土地縱然合併
        更加狹長（555地號面積173.35平方公尺，556地號面積
        127.12平方公尺）仍為畸零地。
      2.查太平市○○段560、540-2地號土地已被徵收開闢道路
        ，同段559地號土地已抵稅歸公有，已無鄰地可合併使
        用。
      3.原告所有系爭土地係被徵收後所造成狹長畸零地。太平
        市○○段556地號土地與所有鄰地557地號屬不同分區，
        亦不能合併使用。
      4.綜上理由，原處分駁回原告請求一併徵收，所持理由顯
        有未當，故請求判決如訴之聲明。
    (二)被告部分：
      1.按徵收土地之殘餘部分面積過小或形勢不整，致不能為
        相當之使用者，所有權人得於徵收公告之日起1年內向
        該管直轄市或縣（市）主管機關申請一併徵收，逾期不
        予受理，為土地徵收條例第8條第1項第1款所明定。其
        所稱「殘餘土地面積過小」，依被告89年4月26日台（8
        9）內地字第8905264號函規定，宜由被徵收土地之所有
        權人自行裁量，於提出要求一併徵收之權利時，就其實
        際狀況予以衡情處理為妥，是直轄市或縣（市）主管機
        關於受理一併徵收之申請時，應會同需地機關及相關單
        位實地勘查，依事實認定之。另依被告87年8月25日台
        （87）內地字第8905264號函示，「不能為相當之使用
        」係由市、縣地政機關會同需地機關及相關單位實地勘
        查，依事實認定之，不限以計畫使用或徵收當時實際使
        用為認定之依據，又被告90年11月1日台（90）內地字
        第9014683號函規定，被徵收土地所有權人申請一併徵
        收數筆殘餘部分土地，其界址相連且實際得合併使用時
        ，應就該土地整體觀之，有無面積過小或形勢不整，致
        不能為相當使用之情形，不宜就各筆土地分別認定之。
        本案原告等申請一併徵收之福星段904、905地號及永成
        段555、556、563地號（此筆土地原告已不請求）等5筆
        土地，面積分別為0.004093、0.138040、0.033581、0.
        012712、0.018876公頃，經台中縣政府會同原告、經濟
        部水利署及其他有關機關實地勘查結果，認為太平市○
        ○段904地號土地雖有面積較小情形，但可與原告所有
        毗鄰之福星段905、877地號土地合併使用，其餘福星段
        905地號、永成段555、556、563也號等土地，並非面積
        過小或形勢不整，可單獨使用，又永成段555、556、56
        3地號等3筆土地相毗鄰，可以合併使用，且永成段555
        、556地號土地亦分別可與原告所有毗鄰之559地號（面
        積0.004962公頃）及557地號（面積0.225723公頃）土
        地合併使用，合併後面積分為0.038543公頃及0.238435
        公頃，本案5筆土地均不符合土地徵收條例第8條一併徵
        收之要件，經被告土地土地徵收審議委員會第143次會
        議決議：「不予一併徵收」，並以被告95年5月19日台
        內地字第0950087744號函復台中縣政府：「‧‧‧不予
        一併徵收，同意照辦。」於法並無不合。
      2.又關於原告主張福星段904、905地號及永成段556、557
        地號土地分屬不同使用分區，不能合併使用乙節，查本
        案經現場實地勘查結果，土地使用現況為空地，並未有
        任何利用，本不生因徵收致不能為相當之使用情事，且
        雖福星段904地號土地有面積較小情形，惟可與原告所
        有毗鄰之福星段905地號土地（2筆土地同屬都市計畫堤
        防用地）合併使用，合併後並非面積過小或形勢不整，
        另永成段556地號土地，非面積過小或形勢不整，可單
        獨使用，雖與原告所有毗鄰之永成段557地號土地非屬
        同性質之公共設施用地，但並不影響該筆土地是否符合
        一併徵收要件之認定。
      3.另原告主張永成段559地號土地所有權人李汝焜之繼承
        人已將該土地1/3持分抵繳稅款歸公，無法與毗鄰之永
        成段555地號合併使用乙節，查渠等係於95年10月24日
        （詳土地登記謄本所載），即申請一併徵收之後，始申
        請抵稅，且抵稅之後尚餘2/3持分，仍得合併使用。
      4.綜上，原告之訴為無理由，請求判決駁回原告之訴。
    理  由
一、本件起訴原告李長根、李汝舟、甲○○、李東興、李東曉、
    李東熹、李肅、李靜、李信、李禮、李黃雅等選定甲○○
    為原告，其餘原告脫離訴訟後，為本判決效力所及，先予敘
    明。
二、按「徵收土地之殘餘部分面積過小或形勢不整，致不能為相
    當之使用者，所有權人得於徵收公告之日起1年內向該管直
    轄市或縣（市）主管機關申請一併徵收，逾期不予受理。」
    為土地徵收條例第8條第1項第1款所規定。又「...獲致結論
    如次：『按土地法第217條規定：徵收土地之殘餘部分，面
    積過小或形勢不完整，致不能為相當之使用時，所有權人得
    於徵收公告期滿6個月內，向市、縣地政機關要求一併徵收
    之。其立法精神係基於保障被徵收土地所有權人之請求權而
    設，該法條所稱『不能為相當之使用』，由市、縣地政機關
    會同需地機關及相關單位實地勘查，依事實認定之，不限以
    計畫使用或徵收當時實際使用為認定之依據。」、「...所
    稱『殘餘土地面積過小』究何所指，依本部68年10月9日台
    （68）內地字第30274號函規定：『此項面積究以若干單位
    為認定標準，宜由被徵收土地之所有權人自行裁量，於提出
    要求一併徵收之權利時，就其實際狀況予以衡情處理為妥，
    是直轄市或縣（市）主管機關於受理一併徵收之申請時，應
    會同需地機關及相關單位實地勘查，依事實認定之。」、「
    按土地徵收條例第8條第1項規定：『有下列情形之一者，所
    有權人得於徵收公告之日起一年內向該管直轄市或縣（市）
    主管機關申請一併徵收，逾期不予受理：一、徵收土地之殘
    餘部分面積過小或形勢不整，致不能為相當之使用者。...
    』，其立法意旨，係考量被徵收土地之殘餘部分，常難作經
    濟有效之使用，造成被徵收土地所有權人之不便，故賦予其
    得申請一併徵收之權利，上開條例所稱『不能為相當之使用
    』認定標準，參依本部87年8月25日台87內地字第8905264號
    函規定，應由市、縣地政機關會同需地機關及相關單位實地
    勘查，依事實認定之，不限以計畫使用或徵收當時實際使用
    為認定之依據。又同一被徵收土地所有權人申請一併徵收數
    筆殘餘部分土地，其界址相連且實際得合併使用時，應就該
    土地整體觀之，有無面積過小或形勢不整，致不能為相當使
    用之情形，不宜就各筆土地分別認定之。」亦分經被告87年
    8月25日台（87）內地字第8905264號函、被告89年4月26日
    台（89）內地字第8905264號函及被告90年11月1日台（90）
    內地字第9014683號函釋有案。
三、經濟部水利署為興建大里溪治理計畫第三期實施計畫頭汴坑
    溪（光興隆橋至太平、大里市界）整治工程，由經濟部報經
    內政部94年1月4日台內地字第0940072018號函核准徵收台中
    縣太平市○○段893地號內等43筆土地，及一併徵收其土地
    改良物，並先行使用，交由台中縣政府以94年2月1日府地權
    字第09400322901號公告，公告期間自94年2月1日起至94年3
    月3日止。原告分別於95年1月3日及同年月23日向台中縣政
    府申請一併徵收共有殘餘之台中縣太平市○○段648、904、
    905、910地號及太平市○○段555、556、559、563地號等8
    筆土地。經台中縣政府實地勘查後，報經內政部95年5月19
    日台內地字第0950087744號函，以殘餘之福星段904地號面
    積較小，但可與毗鄰之同段905地號土地合併使用，其餘福
    星段648、905地號、永成段555、556、563地號土地，並非
    面積過小或形勢不整，可單獨使用，亦分別可與原告等共有
    毗鄰之福星段647、904地號、永成段559、560、557、540-2
    地號土地合併使用，永成段559地號土地，面積0.004962公
    頃，非屬徵收之殘餘部分，上開7筆土地不符一併徵收之要
    件，同意不予一併徵收；至福星段910地號土地是否符合一
    般徵收要件，重行勘查後再憑辦理，台中縣政府據以於95年
    5月29日府地權字第0950140277號函復原告等情，為兩造所
    不爭執，並有內政部94年1月4日台內地字第0940072018號函
    、台中縣政府以94年2月1日府地權字第09400322901號公告
    內政部土地徵收審議委員會第143次會議會議紀錄、內政部9
    5年5月19日台內地字第0950087744號函及台中縣政府95年5
    月29日府地權字第0950140277號函等資料分別附於原處分卷
    及訴願卷可稽，揆諸上開規定及內政部函釋意旨，原處分並
    無違誤。
四、原告起訴主張：原告所有太平市○○段904、905地號土地合
    併後仍然狹長（904地號面積40.93平方公尺，905地號面積1
    ,380.4平方公尺）為畸零地，且堤防及道路屬分區不同，依
    法不能合併使用，而太平市○○段555及556地號土地縱然合
    併更加狹長（555地號面積173.35平方公尺，556地號面積12
    7.12平方公尺）仍為畸零地。再太平市○○段560、540-2地
    號土地已被徵收開闢道路，同段559地號土地已抵稅歸公有
    ，已無鄰地可合併使用，另太平市○○段556地號土地與所
    有鄰地557地號屬不同分區，亦不能合併使用，綜上，原告
    所有系爭土地係被徵收後所造成狹長畸零地，請求將訴願決
    定及原處分均撤銷，被告一併徵收太平市○○段904、905地
    號及同市○○段555及556地號等4筆土地云云，然查：
    (一)本件原告等申請一併徵收之福星段904、905地號及永成段
      555、556、563地號（此筆土地原告已不請求）等5筆土地
      ，面積分別為0.004093、0.138040、0.033581、0.012712
      、0.018876公頃，經台中縣政府會同原告、經濟部水利署
      及其他有關機關實地勘查結果，認為太平市○○段904地
      號土地雖有面積較小情形，但可與原告所有毗鄰之福星段
      905、877地號土地合併使用，其餘福星段905地號、永成
      段555、556、563地號等土地，並非面積過小或形勢不整
      ，可單獨使用，又永成段555、556、563地號等3筆土地相
      毗鄰，可以合併使用，且永成段555、556地號土地亦分別
      可與原告所有毗鄰之559地號（面積0.004962公頃）及557
      地號（面積0.225723公頃）土地合併使用，合併後面積分
      為0.038543公頃及0.238435公頃，本案5筆土地均不符合
      土地徵收條例第8條一併徵收之要件，經被告土地土地徵
      收審議委員會第143次會議決議：「不予一併徵收」，並
      以被告95年5月19日台內地字第0950087744號函復台中縣
      政府：「‧‧‧不予一併徵收，同意照辦。」此有台中縣
      政府95年1月6日府地權字第0950006835號函、台中縣政府
      95年1月26日府地權字第0950027150號函、台中縣政府95
      年2月17日府地權字第0950043136號函、台中縣政府95年3
      月10日府地權字第0950060042號函、台中縣政府95年4月1
      0日府地權字第0950091440號函及被告95年5月19日台內地
      字第0950087744號函附於原處分卷可參，揆諸首揭規定及
      內政部函釋意旨，原處分並無違誤。
    (二)原告主張福星段904、905地號及永成段556、557地號土地
      分屬不同使用分區，不能合併使用乙節，經本院受命法官
      至現場實地勘驗結果，土地使用現況904地號及905地號種
      有竹子，最寬約有6台尺，904地號土地長約39公尺、寬約
      1.05公尺，其旁877地號土地亦為原告所有，地目雖為道
      ，亦經太平市公所將其納入都市計劃範圍內，其上亦種植
      有竹子及樹木，此有勘驗筆錄、現場略圖及照片四張附卷
      可稽（見本院卷第92頁至第98頁），不生因徵收致不能為
      相當之使用情事，且雖福星段904地號土地有面積較小情
      形，惟可與原告所有毗鄰之福星段905地號土地（2筆土地
      同屬都市計畫堤防用地）合併使用，合併後並非面積過小
      或形勢不整。另永成段556地號土地面積為127.12平方公
      尺、555地號土地面積為173.35平方公尺（見本院卷第107
      頁及第108頁土地登記簿謄本），其旁臨防汛道路，亦非
      面積過小或形勢不整，可單獨使用，與原告所有毗鄰之永
      成段557地號土地（為綠地），非屬同性質之公共設施用
      地，其亦臨太平市○○○○路之道路，可一起使用，並不
      影響該筆土地是否符合一併徵收要件之認定。
    (三)另原告主張永成段559地號土地所有權人李汝焜之繼承人
      已將該土地1/3持分抵繳稅款歸公，無法與毗鄰之永成段5
      55地號合併使用乙節，然該地係原告於申請一併徵收後之
      95年10月24日（詳土地登記謄本所載），始申請抵稅，且
      抵稅之後尚餘2/3持分，仍不影響其合併使用。
五、綜上所述，原告主張均無可採，本件原處分並無違誤，訴願
    決定予以維持，亦無不合，原告訴請撤銷並請求被告一併徵
    收太平市○○段904地號、905地號及同市○○段555地號、5
    56地號等4筆土地，為無理由，應予駁回。
據上論結，本件原告之訴為無理由，依行政訴訟法第195條第1項
後段、第98條第1項前段，判決如主文。
中　　華　　民　　國　　96　　年　　9　　月　　 6  　 日
                  第三庭審判長法  官　王　茂　修
                              法  官　許  武  峰
                              法  官　莊　金　昌
以上正本證明與原本無異。
如不服本判決，應於判決送達後20日內向本院提出上訴書狀，其
未表明上訴理由者，應於提起上訴後20日內向本院提出上訴理由
書（須依對造人數附具繕本）；如於本判決宣示或公告後送達前
提起上訴者，應於判決送達後20日內補提上訴理由書（須附繕本
）。未表明上訴理由者，逕以裁定駁回。
中　　華　　民　　國　　96　　年  　9　　月　　 7     日
　　　　　　　　　　　　　　　書記官　凌  雲  霄
